臺灣高等法院刑事判決　　　　　　　　　　　　　九十一年度上訴字第二七七號
　　上　訴　人　臺灣臺北地方法院檢察署檢察官
　　被　　　告　甲○○
　　選任辯護人　黃子素
　　　　　　　　張佳瑜
右上訴人因被告違反銀行法等案件，不服臺灣臺北地方法院八十九年度訴緝字第一九
九號，中華民國九十一年五月八日第一審判決（起訴案號：臺灣臺北地方法院檢察署
七十九年度偵字第九一三五號）提起上訴，本院判決如左：
    主  文
上訴駁回。
    理  由
一、公訴意旨略以：被告甲○○於民國七十六年十一月十九日在臺北市○○○路六０
    四號十三樓設立興華貴金屬股份有限公司（下稱興華公司），自任董事長，與周
    元基共同意圖為自己不法之所有，基於概括犯意，明知興華公司並非銀行，不得
    經營收受存款業務，竟自七十七年十二月間起至七十八年七月間止以該公司名義
    ，假藉發行黃金信託憑證，連續誘騙辛梨花、張丁財、詹逸芝、蔡玉琳、張典南
    、戚務山、林惠貞、林惠瑛、曲欽穎、覃世維、鄧美琴及其他不特定人分別投資
    認購，約定每張憑證純金十兩新台幣（下同）十五萬元，每月付給利息四分即六
    千元，屆期可選擇取回本金或黃金十兩，非法收受存款，經營登記範圍以外之業
    務（違反公司法部分已罹於追訴權時效），嗣於七十八年三月七日將興華公司改
    組轉讓予周元基，繼續發行黃金信託憑證，旋於同年六、七月間停止出金，宣告
    倒閉，辛梨花等人始知受騙，因認被告涉有刑法第三百三十九條第一項、銀行法
    第一百二十五條第一項、第二項之罪嫌。
二、本件公訴人認被告涉有右開罪嫌，係以告訴人辛梨花、張丁財、詹逸芝、蔡玉琳
    、張典南、戚務山、林惠貞、林惠瑛、曲欽穎、覃世維、鄧美琴之指訴及興華公
    司黃金信託手冊、黃金信託憑證、股東改組協議書、公司執照、變更登記事項卡
    等影本為主要論據。訊據被告甲○○堅詞否認有右揭之犯行，辯稱：伊於七十八
    年初因無意繼續經營興華公司，乃於七十八年二月間與周元基、朱自康訂定買賣
    協議書，同年三月七日完成股票過戶手續，同年三月二十七日變更公司登記，由
    周元基之女周佳蓉出任董事長、朱自康擔任總經理，伊係事後得知周元基及朱自
    康早於洽談買受興華公司之際，即以興華公司名義對外販賣黃金信託憑證，並於
    買受興華公司後繼續販賣之，嗣興華公司因經營不善，在同年七月結束營業，而
    周元基及朱自康為買受興華公司所交付之本票及支票嗣後不獲兌付，致伊與興華
    公司原有股東亦遭受損失，伊亦為被害人等語。
三、按犯罪事實應依證據認定之，無證據不得推定其犯罪事實；又不能證明被告犯罪
    者，應諭知無罪之判決，刑事訴訟法第一百五十四條、第三百零一條第一項分別
    定有明文。次按刑事訴訟法上所謂認定犯罪事實之證據，係指足以認定被告確有
    犯罪行為之積極證據而言，該項證據自須適合於被告犯罪事實之認定，始得採為
    斷罪資料；事實之認定，應憑證據，如未能發現相當證據，或證據不足以證明，
    自不能以推測或擬制之方法，以為裁判基礎；又刑法第三百三十九條第一項詐欺
    罪之成立，以意圖為自己或第三人不法所有，以詐術使人將本人或第三人之物交
    付為要件。所謂以詐術使人交付，必須被詐欺人因其詐術而陷於錯誤，若其所用
    方法，不能認為詐術，亦不致使人陷於錯誤，即不構成該罪，最高法院著有二十
    九年上字第三一０五號、四十年台上字第八六號、四十六年台上字第二六０號判
    例可資參照。
四、經查：
  (一)告訴人辛梨花、張丁財、詹逸芝、蔡玉琳、張典南、戚務山、林惠貞、林惠瑛、
    曲欽穎、覃世維、鄧美琴固指稱其等購買興華公司發行之黃金信託憑證，嗣後未
    取回本金或黃金乙節，有黃金信託憑證及黃金信託手冊影本各一件在卷可稽，惟
    告訴人辛梨花於偵審中證稱：伊於七十八年二月間，透過張丁財向朱自康購買三
    百七十餘萬元之黃金信託憑證等語（見偵查卷第三十頁反面、原審卷二第九十一
    頁至第九十二頁）；告訴人林惠瑛於偵審中證稱：伊於七十八年二月間向朱自康
    購買三十餘萬元之黃金信託憑證，接洽人是朱自康，錢是交給他，購買時未見過
    被告等語（見偵查卷第三十一頁、原審卷二第四五頁）；告訴人曲欽穎於偵查中
    證稱：伊於七十八年二月間向朱自康購買六十九萬元黃金信託憑證等語（見偵查
    卷第三十一頁）；告訴人鄧美琴於偵查中證稱：伊於七十八年五、六月間向朱自
    康購買六十餘萬元黃金信託憑證等語（見偵查卷第三十一頁）；告訴人覃世維於
    偵查中證稱：伊是經辛梨花介紹向朱自康購買等語（見偵查卷第三十一頁反面）
    ；告訴人林惠貞於原審審理中證稱：伊購買三十萬元之黃金信託憑證，事情發生
    之後才找被告理論，之前雖看過被告，但未交談等語（見原審卷一第一百七十九
    頁至第一百八十一頁）；告訴人張典南於原審審理中證稱：伊於七十八年間在興
    華公司任職業務經理，負責人為周元基，有向公司購買黃金信託憑證，未曾見過
    被告，亦不知周元基與被告之關係，因時間已久，欲撤回告訴等語（見原審卷二
    第四一、四二頁）；告訴人張丁財於原審審理中證稱：伊於七十七、七十八年間
    經朱自康介紹購買九十餘萬元之黃金信託憑證，在購買過程中從未與被告接觸，
    錢是交給興華公司會計，購買後才在公司看過被告等語（見原審卷二第七九頁至
    八一頁），是依告訴人等前開指訴之情節，渠等係透過朱自康購買興華公司之黃
    金信託憑證，並未與被告直接接觸，被告且否認有販賣興華公司之黃金信託憑證
    予告訴人等，則被告既未親自或引介販賣黃金信託憑證予告訴人等，雖被告於七
    十八年三月二十七日興華公司改組變更登記前為該公司之董事長，惟對於販賣黃
    金信託憑證事一再堅稱毫不知情，並辯稱：伊不知朱自康於公司變更登記前即私
    自以興華公司名義販賣黃金信託憑證販等語，而本院遍查卷證亦無直接證據證明
    被告事前即知悉朱自康以興華公司名義販賣黃金信託憑證或與朱自康間有何共謀
    行為，即難逕認被告有對告訴人等施用詐術之行為。
  (二)次查，依告訴人辛梨花於偵查中所提興華公司黃金信託憑證影本一紙，憑證上所
    蓋董事長為「周佳蓉」之印文、總經理為「朱自康」之印文，並載明認購日期為
    七十八年二月二十五日，尚非以被告為董事長，雖被告於其後七十八年二月二十
    八日始與朱自康訂定興華公司股東改組協議書，約定將興華公司轉讓與朱自康，
    並由周元基、朱自康分別簽發本票九紙、支票十紙以為支付，同年三月七日完成
    股票過戶手續，同年三月二十七日變更公司登記，由周佳蓉擔任董事長、朱自康
    擔任總經理，有被告所提財政部臺北市國稅局證券交易稅一般代徵稅額繳款書影
    本十紙、興華公司變更登記事項卡影本二份、公司執照影本二紙、股東改組協議
    書影本一份、股東名簿影本一紙、董事監察人名單影本一紙附卷可憑（見原審卷
    一第四一頁至六一頁），是於告訴人辛梨花等購買興華公司黃金憑證之日，興華
    公司固尚未完成轉讓予新經營者，董事長雖仍為被告，惟若被告係以興華公司名
    義發行黃金信託憑證，何以黃金信託憑證上董事長欄非蓋其印文？顯有疑義，是
    被告辯稱朱自康、周元基早於與其洽談買受興華公司之際，即以興華公司名義對
    外販賣黃金信託憑證，並於買受興華公司後繼續販賣等詞，尚非不可採信。況黃
    金信託憑證既非以被告名義為之，又告訴人等亦證稱在購買前均未見過被告，購
    買黃金憑證之錢亦非交予被告，則告訴人等之指訴尚難採為認定被告犯罪之證據
    。
  (三)末查，告訴人雖指稱被告於七十八年二月間以四千一百六十萬元之高價，將興華
    公司轉讓予朱自康及周元基，惟興華公司當時僅值二千萬元而已，實係欺矇投資
    人，達成周元基脫產之目的，被告與周元基顯然共同詐騙等情，然依卷附資料，
    除告訴人辛梨花、張典南於警訊時之指述外，並無其他積極證據可資證明興華公
    司於七十八年二月間僅值二千萬元。至被告雖辯稱周元基及朱自康為買受興華公
    司所交付之本票及支票不獲兌付，致伊與興華公司原有股東亦遭受損失，伊亦為
    被害人等詞，經原審向臺北市票據交換所函查上開本票及支票之提兌資料，回覆
    稱：截至九十年十二月十六日止，該所並無上開本票及支票之退票紀錄等語，有
    臺北市票據交換所（九十）北票字第八０九九號、第八一００號函各一紙附卷可
    稽（見原審卷第十頁、十四頁），雖與被告所辯情節不符，惟亦難據此推定被告
    與朱自康、周元基有共同犯意聯絡，是亦難遽認被告有不法所有之意圖。
五、綜上所述，被告既未以興華公司名義對外發行黃金信託憑證，即無非法收受存款
    之行為，自與違反銀行法第一百二十五條第一項、第二項之犯罪構成要件有間，
    且被告亦未對告訴人等施用詐術致其等陷於錯誤而交付財物，尚難僅憑告訴人之
    指訴，遽令被告負上開罪責。此外，又查無其他積極證據足資證明被告確有公訴
    人所指之犯行，原審以被告犯罪不能證明，而諭知無罪之判決，經核並無不合。
    公訴人上訴意旨略以：1.告訴人辛梨花認購黃金信託憑證之日期為七十八年二月
    二十五日，顯在興華公司點交前，且告訴人張丁財證稱錢是交給公司會計，並非
    交給朱自康或周佳蓉，依前開協議書所載，堪認認購金確係被告收取；告訴人辛
    梨花購買黃金憑證時，興華公司既未點交，朱自康等人亦無指示承辦人於憑證上
    簽印董事長為「周佳蓉」、總經理為「朱自康」，朱自康等人既無須於認購憑證
    上蓋用自己之印文，是尚難以憑證上無被告之印文，即認是時領取認購金之被告
    與本案無涉。2.被告身為興華公司之董事長，對於接洽購買黃金憑證事宜，是無
    親自接洽負責黃金憑證洽購事宜，合於常情，是尚不足以證人張丁財在買賣過程
    中從未與被告接觸，即認本案與被告無涉云云。惟查，本件應係周元基、朱自康
    於與被告洽談買受興華公司之際，未辦畢公司變更登記之前，即以興華公司名義
    對外販賣黃金信託憑證，並於買受興華公司後仍繼續販賣，已如前述，並無證據
    足資證明被告與周元基、朱自康間有何犯意聯絡及行為分擔，尚難科以刑責，公
    訴人仍指訴被告知情或共犯，充其量仍屬臆斷之詞，仍不得採為被告論罪之證據
    。是本件上訴非有理由，應予駁回。
六、臺灣臺北地方法院檢察署移送併辦被告涉犯詐欺九十一年度偵字第一三０四四號
    （內含八十年度偵字第一六七六二號、八十年度偵字第一０七五七號）、臺灣高
    雄地方法院檢察署移送併辦被告涉犯詐欺九十一年度偵字第一四九七０號 (內含
    八十六年度偵字第八五九八號、八十九年度偵緝字第一九八０號)案件部分，因
    本件起訴部分既經諭知被告無罪，則該併辦部分自不生審判不可分之關係，是本
    件起訴之效力即不及於該移送併辦部分，本院自不得併予審究，應退由檢察官依
    法處理，附此敘明。
據上論斷，應依刑事訴訟法第三百六十八條，判決如主文。
本案經檢察官王安明到庭執行職務。
中      華      民      國    九十一    年     十一     月      七      日
                        臺灣高等法院刑事第七庭
                                  審判長法  官  吳  啟  民
                                        法  官  施  俊  堯
                                        法  官  蘇  隆  惠
右正本證明與原本無異。
檢察官如不服本判決應於收受送達後十日內向本院提出上訴書狀，其未敘述上訴之理
由者並得於提起上訴後十日內向本院補提理由書（均須按他造當事人之人數附繕本）
。
                                        書記官  周  素  秋
中      華      民      國    九十一    年     十一     月      八      日
